臺灣高等法院臺南分院刑事裁定
111年度毒抗字第195號
抗  告  人  
即  被  告  郭明郎


上列抗告人因觀察、勒戒案件，不服臺灣臺南地方法院中華民國
111年2月22日裁定（111年度毒聲字第168號），提起抗告，本院
裁定如下：
    主  文
抗告駁回。
    理  由
一、抗告意旨略以：被告即抗告人甲○○為警所採尿液經送驗結果
    雖呈第二級毒品甲基安非他命陽性反應，但此係因去朋友處
    吸到二手煙所致，且檢出甲基安非他命濃度僅高於標準值一
    點點，又抗告人假釋出監後每三個月須到分局報到及驗尿，
    抗告人並無任何施用第二級毒品甲基安非他命之犯行。為此
    ，不服原裁定，依法提起抗告等語。
二、按犯毒品危害防制條例第10條之罪者，檢察官應聲請法院裁
    定，或少年法院（地方法院少年法庭）應先裁定，令被告或
    少年入勒戒處所觀察、勒戒，其期間不得逾2月；又依前項
    規定為觀察、勒戒或強制戒治執行完畢釋放後，3年後再犯
    第10條之罪者，適用前2項之規定，同條例第20條第1項、第
    3項分別定有明文。而所謂「3年後再犯」，只要本次再犯（
    不論修正施行前、後）距最近1次觀察、勒戒或強制戒治執
    行完畢釋放，已逾3年者，即該當之，不因其間有無犯第10
    條之罪經起訴、判刑或執行而受影響(最高法院109年度台上
    大字第3826號裁定可參)。又按毒品危害防制條例第24條第1
    項，採行「觀察、勒戒」與「緩起訴之戒癮治療」並行之雙
    軌模式，並無「緩起訴之戒癮治療」應優先於「觀察、勒戒
    」之強制規定。毒品危害防制條例規定之觀察、勒戒處分，
    係一種針對受處分人將來之危險所為預防、矯正措施之保安
    處分，目的係為斷絕施用毒品者之身癮及心癮，並屬強制規
    定。而該觀察勒戒之程序，僅於下列情形始可排除適用：㈠
    依據毒品危害防制條例第24條第1項規定，於檢察官先依刑
    事訴訟法第253條之1第1項、第253條之2第1項第4款至第6款
    或第8款規定，為附條件之緩起訴處分時，或於少年法院（
    地方法院少年法庭）認以依少年事件處理法程序處理為適當
    時，不適用之；㈡犯第10條之罪者，於犯罪未發覺前，自動
    向行政院衛生署指定之醫療機構請求治療，醫療機構依據毒
    品危害防制條例第21條第1項規定，免將請求治療者送法院
    或檢察機關；其餘就初犯或觀察勒戒、強制戒治執行完畢5
    年後（109年7月15日毒品危害防制條例修正施行後改為3年
    後）再犯毒品危害防制條例第10條之罪者，檢察官即應向法
    院聲請裁定令入勒戒處所觀察、勒戒，且凡經檢察官聲請，
    法院亦僅得依法裁定令入勒戒處所執行觀察、勒戒，以查其
    是否仍有施用毒品傾向，並據以斷定幫助受處分人澈底戒毒
    之方法，尚無自由斟酌以其他方式替代之權，亦無因受處分
    人之個人或家庭因素而免予執行之餘地。再所謂戒癮治療計
    畫，係法務部基於防制毒品危害之刑事政策與毒品危害防制
    條例第24條鑑於對於若干施用毒品者若僅施以徒刑不足以斷
    絕毒癮之規範本旨，乃令檢察機關與行政院衛生褔利部合作
    ，由檢察官審酌個案情形，援引毒品危害防制條例第24條，
    改以緩起訴處分方式轉介毒品施用者前往醫療院所治療。而
    檢察官是否適用對被告為緩起訴處分，自得本於上開規定及
    立法目的，妥為斟酌、裁量，始予決定，而其裁量之結果，
    如認適於對被告為緩起訴處分者，固須於緩起訴處分中說明
    其判斷之依據，惟其如認為應向法院聲請觀察、勒戒者，此
    時因係適用原則而非例外，自無需贅餘交代不適於為緩起訴
    處分之理由。又是否給予被告為附命完成戒癮治療之緩起訴
    處分，要屬檢察官之職權，而法院原則上應尊重檢察官職權
    之行使，僅就檢察官之判斷有違背法令、事實認定有誤或其
    他裁量重大明顯瑕疵等事項，予以有限之低密度審查，尚不
    得任意指為違法（最高法院103年度台上字第2464號判決意
    旨、臺灣高等法院暨所屬法院107年法律座談會刑事類提案
    第22號、106年法律座談會刑事類提案第37號研討結果參照
    ）。
三、經查：　　
㈠、抗告人否認有何施用第二級毒品甲基安非他命之犯行，並辯
    稱：伊為警所採尿液經送驗結果呈第二級毒品甲基安非他命
    陽性反應，係因去朋友處吸到二手煙所致云云。惟查：
１、抗告人於110年8月5日13時26分許，經警採集送驗之尿液檢體
    ，為其親自排放之事實，業經抗告人於警詢時坦認無誤。再
    者，抗告人經採集之尿液檢體經送立人醫事檢驗所以酵素免
    疫法初步檢驗，又以液相層析串聯質譜法確認結果，確呈甲
    基安非他命陽性反應乙情，有立人醫事檢驗所110年8月13日
    濫用藥物尿液檢驗報告、應受尿液採驗人尿液檢體採集送驗
    紀錄(見警卷第13、15頁)附卷足憑。再者，上開抗告人經警
    採集之尿液，經再送正修科技大學超微量研究科技中心複驗
    ，經以酵素免疫分析法（EIA）初步篩檢，再以液相層析串
    聯式質譜法（LC/MS/MS）確認檢驗結果，檢出甲基安非他命
    濃度達564ng/ml，確呈甲基安非他命陽性反應乙情，有正修
    科技大學超微量研究科技中心110年12月6日報告編號R00-00
    00-000號尿液檢驗報告(見警卷第17頁)在卷可稽。
２、而依毒品檢驗學上之常規，尿液中含毒品成分反應所使用之
    檢驗方法，對於受檢驗者是否確有施用毒品行為之判斷，在
    檢驗學常規上恆有絕對之影響。氣相或液相層析質譜儀法係
    目前確認藥物篩檢結果時最常採用之確認方法，在良好的操
    作條件下，以氣相或液相層析質譜儀作藥物及其代謝物之定
    性及定量分析，幾乎不會有偽陽性反應產生，改制前行政院
    衛生署管制藥品管理局92年6月20日管檢字第0920004713號
    、92年7月23日管檢字第0920005609號函、93年2月26日管檢
    字第0930001426號函及衛生福利部食品藥物管理署102年12
    月9日FDA研字第1029902895號函敘述甚明，是上開檢驗報告
    結果，應屬精確而堪採信，自足據為對抗告人不利之認定。
    又毒品施用後於尿液中可檢出時間，與施用劑量、施用方式
    、施用頻率、被採樣者飲用水量之多寡、使用者個人體質及
    代謝情況等因素皆有相關性，因個案而異，施用甲基安非他
    命後，一般可自尿液中檢出甲基安非他命最長時間為1至5天
    等情，亦經改制前行政院衛生署管制藥品管理局於92年3月1
    0日以管檢字第0920001495號及於93年7月22日以管檢字第09
    30006615號函分別敘明此旨綦詳。抗告人上開所採集尿液檢
    體送驗結果既有甲基安非他命之陽性反應，且該結果係以液
    相層析串聯式質譜法進行確認，已足排除偽陽性反應之可能
    。是足認抗告人確有於110年8月5日13時26分許，為警採尿
    時起回溯120小時內之某時許，在不詳地點，以不詳方式施
    用甲基安非他命1次無訛。
３、抗告人雖以其吸入二手煙辯稱如上云云。惟於吸食毒品者之
    旁，同時吸入該吸食者燃燒藥物所排出之氣體（即俗稱二手
    煙），能否在尿液中被檢出煙毒或（甲基）安非他命反應，
    文獻上尚無此類研究報告，然依法務部調查局檢驗煙毒經驗
    判斷，若非共處於密閉狹小之空間，並長期間與吸毒者直接
    相向且存心大量吸入該氣體，以二手煙中可能存在之低劑量
    煙毒或（甲基）安非他命，應不致於尿液中檢驗出煙毒或（
    甲基）安非他命反應；且依常理判斷，一般吸入二手煙之影
    響程度，與所處空間之大小、密閉性、吸入之濃度多寡及吸
    入時間長短等因素有關，又縱然吸食二手煙之尿液可檢出毒
    品反應，其濃度亦應遠低於該同處一室之毒品施用者等情，
    亦經法務部調查局第六處82年8月6日（82）發技一字第4153
    號函及改制前行政院衛生署管制藥品管理局92年7月23日管
    檢字第0920005609號函、93年4月13日管檢字第0930003300
    號函、93年6月23日管檢字第0930004942號函敘甚明。是苟
    抗告人不「故意大量吸入」在場其他人所吸食燃燒之甲基安
    非他命氣體，應不致於其尿液代謝出甲基安非他命反應，則
    抗告人既然知情友人正在吸食甲基安非他命之情形下，仍未
    加躲避而在旁刻意大量吸入甲基安非他命，其主觀上即有施
    用甲基安非他命之犯意，是縱抗告人上開所辯屬實，亦無礙
    其有施用第二級毒品犯行而須戒除毒癮之認定。況參以甲基
    安非他命之價格，因警方查緝甚嚴，其價格非低，衡諸常情
    ，施用者多僅將少量甲基安非他命燃燒後以吸食器供己施用
    ，其所用之量甚微，供己施用或恐不足，當不致將大量之甲
    基安非他命氣體擴散至他處，且縱有少量氣體擴散至他處，
    經空氣傳播稀釋後，該氣體中所含之甲基安非他命含量亦降
    低甚多，抗告人縱因此吸入，其尿液檢出甲基安非他命之濃
    度應不致於高出衛生福利部之公告閾值500ng/ml而達564ng/
    ml，而確呈甲基安非他命陽性反應，是抗告人辯稱係吸到二
    手煙云云，顯係卸責之詞，不足採信，不因其尿液檢出甲基
    安非他命之濃度僅564ng/ml，而足為有利於抗告人之認定。
㈡、依毒品危害防制條例第24條之規定，立法者旨在設計多元處
    遇，以達對施用毒品者有效之治療，而究採機構或社區處遇
    方式，則賦予檢察官裁量權，與聲請觀察、勒戒應經法院裁
    定截然不同，該兩種處遇方式，乃並行而非何者優先，檢察
    官自得按照個案情形，依法裁量決定採行何者為宜，被告並
    非當然享有為附命完成戒癮治療之緩起訴處分之權利，被告
    縱提出該項聲請，亦僅在促請檢察官注意得否予以適用，檢
    察官並不受被告聲請之拘束，且法院原則上應尊重檢察官職
    權之行使，僅就檢察官之判斷有違背法令、事實認定有誤或
    其他裁量重大明顯瑕疵等事項，予以有限之低密度審查，已
    如前述。查本案抗告人前因持有第一級毒品及施用第一級毒
    品案件，經法院判處有期徒刑3月、7月、8月、8月確定，並
    於108年5月13日經臺灣臺南地方法院以108年度聲字第597號
    裁定應執行有期徒刑2年確定，入監執行後於109年11月2日
    縮短刑期假釋出監等情，有臺灣高等法院被告前案紀錄表(
    見本院卷第17-36頁)附卷可參，嗣猶為本案前揭施用第二級
    毒品甲基安非他命之犯行，且以前揭吸入二手煙置辯，未見
    其戒除毒癮之決心，又符合「毒品戒癮治療實施辦法及完成
    治療認定標準」第2條第2項第1款所規定「緩起訴處分前，
    因故意犯他罪，經檢察官提起公訴或判決有罪確定」，不適
    合為附命完成戒癮治療之緩起訴處分之要件。準此，本案檢
    察官依據上揭各項證據，認定抗告人有前揭施用第二級毒品
    之犯行，並於斟酌全案卷證、刑法第57條所列事項及公共利
    益之維護，而認抗告人不適合為附命完成戒癮治療之緩起訴
    處分，乃依職權裁量選擇向法院聲請將抗告人裁定送觀察、
    勒戒，其雖未於聲請書內具體敘明抗告人不適於為附戒癮治
    療緩起訴處分之理由，然揆諸前揭說明，仍難認其裁量有何
    違法或重大明顯失當之處。
四、綜上所述，抗告人本案施用第二級毒品犯行事證明確，洵堪
    認定。檢察官偵查後，審酌個案情形，本於職權並未依毒品
    危害防制條例第24條第1項為附命完成戒癮治療之緩起訴處
    分，而係向原審聲請裁定將抗告人送觀察、勒戒，難認有何
    違誤。又抗告人前因犯毒品危害防制條例第10條之罪，經觀
    察、勒戒執行完畢釋放距其本案施用第二級毒品之時間已逾
    3年，有前揭臺灣高等法院被告前案紀錄表在卷可按，則檢
    察官依毒品危害防制條例第20條第3項、第1項之規定，向原
    審法院聲請裁定送觀察、勒戒，原審法院並據以裁定抗告人
    應送勒戒處所觀察、勒戒，本院經核原審認事用法，並無不
    合。抗告人以上開情詞，據以提起抗告，為無理由，應予駁
    回。
五、據上論斷，應依刑事訴訟法第412條，裁定如主文。
中　　華　　民　　國　　111 　年　　3 　　月　　9 　　日
                  刑事第四庭    審判長法　官  郭玫利
                                      法　官  曾子珍
                                      法　官  陳金虎
以上正本證明與原本無異。
不得再抗告。
　　　　　　　　　　　　　　　　　　　書記官  蘇文儀
中　　華　　民　　國　　111 　年　　3 　　月　　9 　　日